臺灣高等法院臺中分院刑事判決　　　　 94年度上訴字第487號
上　訴　人　臺灣台中地方法院檢察署檢察官
被　　　告　乙○○
上列上訴人因被告偽造文書案件，不服臺灣臺中地方法院 94年1
月12日第一審判決（民國93年度訴字第2509號，起訴案號：臺灣
臺中地方法院檢察署91年度偵字第7497號），提起上訴，本院判
決如下：
    主 　　 文
原判決撤銷。
乙○○連續行使偽造私文書，足以生損害於他人，處有期徒刑伍
月，如易科罰金，以佰元折算壹日。偽造之「丙○○」印章壹
顆及以此印章蓋於和平鄉農會八十五年五月二十一日、八十七年
六月十五日擔保放款借據上之印文連同偽造之「丙○○」署名，
均沒收。
    事　　　實
一、乙○○係台中縣東勢鎮昌華砂石行之負責人，於民國（下同
    ）七十九年十一月間，為向台中縣和平鄉農會貸款，需要不
    動產擔保，而向其好友鄭志民救助，請其提供不動產為擔保
    ，經鄭志民商得其妻丙○○之同意，提供丙○○所有坐落台
    中縣東勢鎮○○段七七─一地號土地之所有權狀及其上建物
    即門牌號碼台中縣東勢鎮○○街西新巷七八之六號房屋之建
    物所有權狀交予乙○○辦理貸款手續，由乙○○委託代書辦
    理抵押權設定登記，並於七十九年十一月二十四日，乙○○
    與農會之職員丁○○同至丙○○家中，由丙○○在授信約定
    書簽名蓋章後，乙○○於七十九年十一月二十八日順利貸得
    新臺幣（下同）三百萬元（期限至八十二年十一月二十八日
    ），八十年一月十一日，再得丙○○同意加貸八十萬元（期
    限至八十三年一月十一日），至八十三年一月十一日復得丙○○同意，一次展期三百八十萬元，期限至八十五年一月十
    一日，嗣期限展至，因乙○○已展期一次，若再展期，預知
    丙○○不可能同意，然其確實無力清還借款，為能再次延展
    上開借款，竟於八十十五年一月十一日前之某日，在不詳之
    某刻印店委託不知情之刻印師傅，偽刻與當初貸款丙○○所
    使用印章相近似之印章一顆，於八十五年五月二十一日蓋用
    於和平鄉農會擔保放款借據上，並託由不知情之第三人在其
    上偽造丙○○之簽名，而偽造私文書，持向和平鄉農會申請
    展期至八十七年五月二十一日，又於八十七年六月十五日，
    上開借款期滿後，基於概括之犯意，以同樣之方法，利用該
    偽刻之印章，再於八十七年六月十五日之擔保放款借據上蓋
    用及託請不知情之第三者偽造丙○○之簽名，偽造私文書、
    提出於和平鄉農會、展期至八十九年六月十五日，均足生損
    害於丙○○及和平鄉農會關於審核貸款之正確性。其後期限
    屆滿，乙○○仍無力還款，經和平鄉農會聲請對丙○○之前
    開不動產強制執行，丙○○始知乙○○尚未清還貸款，而發
    現上情。
二、案經丙○○訴由臺灣臺中地方法院檢察署檢察官偵查起訴。
　　理　　　由
一、訊據被告乙○○坦承有以告訴人丙○○之上揭土地及建物設
    定抵押，向和平鄉農會貸款三百八十萬元，並辦理展期清償
    ，因期限屆滿，無力還款，致告訴人之前開不動產遭和平鄉
    農會聲請拍賣等事屬實，惟否認有偽造之書犯行，辯稱：每
    次展期之事，丙○○均知情，八十五年五月二十一日及八十
    七年六月十五日辦理展期之申請書上丙○○之印章，不是被
    告偽刻的，是被告拿展期文件到東勢鎮丙○○開設之自動餐
    廳，給丙○○自己蓋章的，至於擔保放款借據上丙○○之簽
    名及地址部分，是否丙○○所寫，被告不曉得云云。
二、經查告訴人於偵查中所具告訴狀載明於七十九年十一月間有
    交付上開土地、建物所有權狀給予被告向金融機關辦理擔保
    借款之用，雖又稱被告有利用告訴人因掛名在被告所經營之
    昌華砂石場投保勞保，而將告訴人印鑑章寄放在被告處之機
    會，盜用該印章蓋於向和平鄉農會貸款之抵押權設定契約書
    及授信約定書之情事云云（見第七四九七號偵查卷第六六、
    六七頁），然告訴人於偵查中又自承：被告在七十九年十一
    月二十四日與和平鄉農會之承辦人員丁○○一同至告訴人家
    中，告訴人有於授信約定書上簽名等情（同上卷第九十五頁
    ），另證人丁○○在原審亦證陳：第一次借款的時候，我有
    與被告去過丙○○家對保等語（原審卷第三十六頁），足見
    告訴人確有同意被告以其土地、建物向和平鄉農會辦理抵押
    貸款無誤，而擔保貸款，須同時簽立擔保放款借據，告訴人
    之夫鄭志志民於原審作證時，經提示農會借據後，稱：「借
    據是我太太簽的」等語（原審卷第四十二頁），則卷內所附
    之七十九年十一月二十八日擔保放款借據上丙○○之簽名、
    蓋章皆為真正，亦屬無疑。丙○○所稱其印鑑章因加入勞保
    而寄在被告處，遭被告盜用云云，即非可採。又查卷內附有
    五紙擔保放款借據，其中七十九年十一月二十八日、八十年
    一月十一日及八十三年一月十一日三紙借據所蓋用之丙○○
    印章，經比對其上印文，與上開抵押權設定契約書及授信約
    定書上所蓋用之丙○○印文相同，則該三紙借據，乃出於告
    訴人以其印鑑章所蓋用，應可認定。至於另二紙八十五年五
    月二十一日及八十七年六月十五日之擔保放款借據，經仔細
    比對，以肉眼觀察即可看出借據上告訴人之印文，與前開七
    十九年、八十年、八十三年三紙借據上之印文不同，亦即後
    二紙借據上丙○○印文「麗與玉沒有連接，而前三紙借據之
    印文「麗與玉」有相連接，顯示八十五年五月二十一日及八
    十七年六月十五日之「擔保放款借據」，非以告訴人之印鑑
    章所加蓋，且其上丙○○之簽名，亦與卷內丙○○之警訊、
    偵查筆錄內之簽名不符，而被告對於八十五年及八十七年先
    後二次展期，並未能提出確切之證據證明已得告訴人之同意
    ，另人甲○○即和平鄉農會信用部主任於原審證稱：「八十
    五年展期當次印象中我是經辦，只做書面審核，在農會裡面
    沒有見過丙○○本人．．．」等語（原審卷第三十九頁），
    再參以八十七年之借據，告訴人住址部分，甚至將七八－六
    號、錯寫為三八－六號，益證該八十五年及八十七年之二紙
    借據上丙○○之印文，應係被告託請不知情之第三人偽刻印
    章後，自行所加蓋，署名部分亦係託請不知情之第三人所書
    寫，其為被告所偽造，應無置疑。此外，復有抵押權設定契
    約書、授信約定書及擔保放款借據五紙附卷為憑，事證明確
    ，被告所辯不足採信，其犯行堪予認定。
三、核被告所為，係犯刑法第二百十條、第二百十六條之罪，其
    委請不知情之刻印師傅偽造丙○○之印章，及請不知情之第
    三人偽造署名，為間接正犯，而其偽造印章、署押為偽造私
    文書之一部分，不另論罪，偽造私文書後又持以行使，應論
    以行使偽造私文書罪，先後二次犯行，雖時隔二年，但貸款
    展期係二年一換，其偽造印章時，應已有利用該印章連續使
    用之概括犯意，且犯罪構成要件均屬相同，應依連續犯論以
    一罪，並加重其刑。原審未加詳查，遽為被告無罪之諭知，
    尚有未合，檢察官以原審判決無罪不當，提起上訴為有理由
    ，應由本院將原判決撤銷改判，爰審酌被告犯罪之動機、手
    段、所生告訴人之損害及犯後不肯坦承等一切情狀，量處有
    期徒刑五月，又被告行為後，刑法第四十一條業於九十年一
    月四日修正，同月十日公布、十二日生效，比較新舊法律規
    定，以新法有利於被告，依刑法第二條第一項前段，應適用
    有利於行為人之裁判時法律，即新修正之刑法第四十一條第
    一項前段諭知易科罰金之折算標準。偽造之丙○○印章一顆
    雖未扣案，但不能證明已滅失，應與該印章蓋於和平鄉農會
    八十五年五月二十一日、八十七年六月十五日擔保放款借據
    上之印文，連同偽造之「丙○○」署押一併宣告沒收之。
四、據上論斷，應依刑事訴訟法第三百六十九條第一項前段、第
    三百六十四條、第二百九十九條第一項前段，刑法第二條第
    一項前段、第二百十六條、第二百十條、第五十六條、第二
    百十九條、第四十一條第一項前段，罰金罰鍰提高標準條例
    第二條，判決如主文。
本案經檢察官戊○○到庭執行職務。
中　　華　　民　　國　　94　　年　　8 　　月　　16　　日
              刑事第四庭  審判長法　官　洪　耀　宗
              　　　　　　　　　法　官　劉　登　俊
              　　　　　　　　　法　官　陳　欣　安
上列正本證明與原本無異。
如不服本判決應於收受送達後十日內向本院提出上訴書狀，其未
敘述上訴之理由者並得於提起上訴後十日內向本院補提理由書（
均須按他造當事人之人數附繕本）。
                                書記官　阮　正　枝
中　　華　　民　　國　　94　　年　　8 　　月　　17　　日
　　　　　　　　　　　　　　　　　　　　　　　　　　　Ｒ
